臺灣新北地方法院民事判決　　　　　　 109年度訴字第3151號
原　　　告　簡育瑜　
訴訟代理人　黃志湘　
原　　　告　簡育俊　
上二人共同
訴訟代理人　潘艾嘉律師
複代理人　　陳嬿婷律師
被　　　告　新北市政府水利局

法定代理人　宋德仁　
訴訟代理人　陳新傑律師
　　　　　　陳昱成律師
　　　　　　朱敏賢律師
　
上列當事人間請求返還不當得利事件，經本院於民國110年10月
21日言詞辯論終結，判決如下：
     主  文
原告之訴及假執行之聲請均駁回。
訴訟費用由原告負擔。
    事實及理由
壹、程序上事項：按訴狀送達後，原告不得將原訴變更或追加他
    訴；但請求之基礎事實同一、不甚礙被告之防禦及訴訟終結
    者，不在此限。民事訴訟法第255條第1項第2、7款定有明文
    。所謂請求之基礎事實同一，係指變更或追加之訴與原訴之
    主要爭點有其共同性，各請求利益之主張在社會生活上可認
    為同一或關連，而就原請求之訴訟及證據資料，於審理繼續
    進行在相當程度範圍內具有同一性或一體性，得期待於後請
    求之審理予以利用，俾先後兩請求在同一程序得加以解決，
    避免重複審理，進而為統一解決紛爭者，即屬之(最高法院
    90年度台抗字第2號裁判要旨參照)。本件原告簡育瑜於起訴
    狀送達後追加土地共有人簡育俊為原告，其請求之基礎事實
    與原訴均為被告無權占用原告土地，致原告無法利用系爭土
    地，侵害原告之財產權，而原告簡育俊為系爭土地之共有人
    ，同受損害，其請求利益之主張在社會生活上可認為同一，
    原請求之訴訟及證據資料於審理繼續進行在相當程度範圍內
    具有同一性及一體性，且不甚礙被告之防禦及訴訟終結，核
    與前揭規定並無不合，從而原告追加共有人簡育俊為原告，
    於法尚無不合，應予准許。
貳、原告主張：
一、原告所有之新北市○○區○○段000000000地號土地(以
    下合稱系爭土地，分則逕稱其地號)，被告未依法經公告、
    徵收或辦理容積移轉等行政程序，於民國70年間，未經原告
    及當時土地所有人同意，逕自占用系爭土地，供作新北市土
    城區市區排水使用至今。被告無權占用原告土地逾30年以上
    ，致原告無法利用系爭土地，此舉已嚴重侵害原告之財產權
    。原告自得依民法179條不當得利之規定，請求被告自起訴
    狀繕本送達翌日時起回溯5年之相當於租金之不當得利。
二、按「城市地方房屋之租金，以不超過土地及其建築物申報總
    價額年息10%為限」，土地法第97條第1項定有明文。
(一)系爭1地號土地之面積為410.78平方公尺，公告地價為新台
    幣(下同)15,000元/平方公尺，準此，被告因無權占有原告
    所有之系爭1地號土地，受有自起訴狀繕本送達翌日時起回
    溯5年之相當於租金之不當得利，致原告受有相當於租金之
    損害3,080,850元(計算式：410.78平方公尺×15,000元×10
    %×5年＝3, 080,850)。
(二)系爭1之1地號土地之面積為110.11平方公尺，公告地價為18
    ,638元/平方公尺，準此，被告因無權占有原告所有之系爭
    1之1地號土地，受有自起訴狀繕本送達翌日時起回溯5年之
    相當於租金之不當得利，致原告受有相當於租金之損害1,02
    6,115元(計算式：110.11平方公尺×18,638元×10%×5年＝
    1,026,115)。
(三)系爭1之2地號土地之面積為142.72平方公尺，公告地價為18
    ,638元/平方公尺，準此，被告因無權占有原告所有之系爭
    1之2地號土地，受有自起訴狀繕本送達翌日時起回溯5年之
    相當於租金之不當得利，致原告受有相當於租金之損害1,33
    0,008元(計算式：142.72平方公尺×18,638元×10%×5年＝
    1,330,008)。
三、綜上所述，被告無權占有原告所有之土地，依據民法179條
    ，合計應返還原告共計5,436,973元(計算式：3,080,850+1,
    026,115+1,330,008＝5,436,973)，及自起訴狀繕本送達翌
    日起至清償日止，按週年利率百分之5計算之利息。並聲明
    ：(一)被告應給付原告5,436,973元及自起訴狀繕本送達翌
    日起至清償日止，按週年利率百分之5計算之利息。(二)原
    告願供擔保，請准宣告假執行。
參、被告則以：
一、原告主張其所有之系爭土地，遭被告占用排水云云；然審以
    原告所舉原證1、原證2之函文旨揭「大安圳」，並非被告所
    設置，而係原為灌溉使用之既成水路，現供市區排水之用，
    且係由新北市土城區公所(下稱土城區公所)進行日常簡單清
    淤之維護作業。此外，原告業於系爭土地設置圍索，從而，
    土城區公所現時亦無法進行清淤作業，原告指摘被告自70年
    起占用系爭土地云云，要非事實。
二、原告起訴空言指摘被告自70年起占用系爭土地，並非事實，
    被告亦予以否認，故其所主張有何民法上不當得利情事，自
    應由原告負舉證責任。另觀以原告提出之原證1、2僅在說明
    其在101年曾向被告陳情大安圳部分範圍位於系爭土地，並
    曾請求返還土地或予以徵收云云；又其陳證2、3復祇能證明
    原告係系爭土地所有人，均未見足以證明系爭土地係自何時
    、如何遭被告占用，又其遭占用現況及範圍如何等情之事證
    ，致無從特定其主張之事實內容及範圍，而被告未曾占用系
    爭土地，自難認原告已盡舉證責任，其訴顯無理由。
三、大安圳現由土城區公所進行日常清淤作業，又其非被告所設
    置或管理，被告自無任何無權占用之事實或意思：
(一)臺北縣於99年12月25日升格為直轄市，臺北縣政府並更名為
    新北市政府，新北市政府於100年2月9日北府水秘字第00000
    00000號公告，將新北市政府有關於水利法、下水道法所定
    主管機關權限劃分予被告水利局執行，新北市政府再以100
    年8月8日北府水秘字第1000795069號公告，將該公告附表所
    列內容劃分予新北市各區公所執行，嗣經新北市政府修正新
    北市政府組織自治條例後，再分別以104年7月23日新北府水
    秘字第1041343823號(附件2)、104年7月31日新北府水河計
    字第1041366348號公告(附件3)廢止上開100年間之二公告，
    且依法將排水設施之清疏事宜之權限劃分予新北市各區公所
    辦理，合先敘明。
(二)基上，被告於100年8月8日業將轄區內關於水利法及下水道
    法所定主管機關權限委託各區公所辦理，本件大安圳即係交
    由土城區公所維護管理。惟土城區公所僅係為避免積水、淹
    水等公共利益而就大安圳為必要之清疏等維護管理行為，其
    是否為大安圳之設置者，依現有卷證資料亦尚未可知；更遑
    論，系爭土地現狀係經原告自行設置圍索排除第三人進入，
    事實上根本無任何人可對之加以「占用」，原告請求給付不
    當得利云云，自屬無據。
四、大安圳非由被告設置，而係年代久遠之「既成水路」，且目
    前係重要市區排水幹線，依司法院大法官釋字第400號解釋
    意旨，係成立公用地役關係，是原告依法有容忍義務，其所
    主張私法上不當得利法律關係，並無理由：
(一)按釋字第400號解釋理由書謂：「公用地役關係乃私有土地
    而具有公共用物性質之法律關係，與民法上地役權之概念有
    間，久為我國法制所承認(參照司法院釋字第255號解釋、行
    政法院45年判字第8號及61年判字第435號判例)。既成道路
    成立公用地役關係，首須為不特定之公眾通行所必要，而非
    僅為通行之便利或省時；其次，於公眾通行之初，土地所有
    權人並無阻止之情事；其三，須經歷之年代久遠而未曾中斷
    ，所謂年代久遠雖不必限定其期間，但仍應以時日長久，一
    般人無復記憶其確實之起始，僅能知其梗概(例如始於日據
    時期、八七水災等)為必要。」等語綦詳。
(二)次按，最高法院88年度台上字第698號民事判決明揭：「公
    用地役關係並非私法上之權利，乃私有土地而具有公共用物
    性質之法律關係，與民法上地役權之概念有間，並不以登記
    為成立要件，倘私有土地具有公用地役關係存在時，土地所
    有權人行使權利，即應受限制，不得違反供公眾使用之目的
    ，排除他人之使用。系爭土地至少自日據時代即已供作水道
    使用，42年間並經被上訴人編列名稱為『小排線2』、『小
    給水線1』之渠道，以供附近10餘公頃農田灌溉、排水使用
    ，而具有公用地役關係之存在，為原審確定之事實，上訴人
    即不得違反上開公用地役關係而為使用，原審因而為上訴人
    敗訴判決，並不違背法令。」等語甚明。據此，釋字第400
    號解釋理由書意旨所列舉之法律要件，固針對既成道路為之
    ，惟對於通行方式相似之既成水路公用地役關係之成立，亦
    應有適用，向為實務上所承認。
(三)第按既成道路符合一定要件而成立公用地役關係者，其所有
    權人對土地既已無從自由使用收益，形成因公益而特別犧牲
    其財產上之利益，國家自應依法律之規定辦理徵收補償，各
    級政府如因經費困難，不能對上述道路全面徵收補償，有關
    機關亦應訂定期限籌措財源逐年辦理或以他法補償其損失，
    固經司法院大法官會議釋字第400號解釋在案；惟既成道路
    之使用既係公法上之公用地役關係，其補償關係自屬公法上
    之權利義務，此公用地役關係存續時，於此公用目的範圍內
    ，要無私法上不當得利之問題(最高法院88年度台上字第347
    9號、101年度台上字第2043號判決參照)。
(四)查大安圳早年係供農業灌溉使用，並非被告所設置，已如前
    述；且系爭土地自70年起即已位於大安圳範圍內，有林務局
    70年航照圖可稽，距今已近40年之久，顯然歷時久遠，而為
    既成水路。次查，大安圳設置時間遠早於原告取得系爭土地
    所有權之99年間，且目前係重要市區排水幹線，而供公眾排
    水使用，故系爭土地位於大安圳之部分，依前揭釋字第400
    號解釋意旨，已然具有公共用物之性質，業成立公用地役關
    係，自不生私法上不當得利之情形，從而，原告所請於法無
    據，應予駁回；至於本件是否發生公法上之徵收或補償，尚
    非普通法院所得審認，被告無從表示任何意見。
五、原告所主張之計算基準，依據土地法第97條第1項規定，係
    以申報地價為計算基礎，然原告竟以較高之「公告地價」為
    據，已屬不當；更遑論，基地租金之數額，除以基地申報地
    價為基礎外，尚須斟酌基地之位置，工商業繁榮之程度，承
    租人利用基地之經濟價值及所受利益等項，並與鄰地租金相
    比較，以為決定，並非必達申報總地價年息百分之10最高額
    。」(最高法院68年度台上字第3071號民事判例要旨參照)。
    原告旨揭請求相當於租金之不當得利金額，在在均有違誤，
    自無足憑採。並聲明：(一)原告之訴暨假執行之聲請均駁回
    。(二)如受不利判決，被告願供擔保免為假執行。
肆、本院之判斷：
一、原告主張系爭土地為其所共有，現供作新北市土城區市區排
    水使用之事實，業據原告提出新北市政府水利局函文影本2
    件、土地登記第一類謄本3件為證(見本院卷第19至21、49至
    53頁)，並為被告所不爭執，堪信屬實。至原告主張系爭土
    地，被告未依法經公告、徵收或辦理容積移轉等行政程序，
    於70年間，未經原告及當時土地所有人同意，逕自占用系爭
    土地，供作新北市土城區市區排水使用至今，無權占用原告
    土地逾30年以上，嚴重侵害原告之財產權等情。則為被告所
    否認，並辯以前詞。
二、系爭大安圳是否為被告設置：
(一)按當事人主張有利於己之事實者，就其事實有舉證之責任，
    民事訴訟法第277條前段定有明文。次按民事訴訟如係由原
    告主張權利者，應先由原告負舉證之責，若原告先不能舉證
    ，以證實自己主張之事實為真實，則被告就其抗辯事實即令
    不能舉證，或其所舉證據尚有疵累，亦應駁回原告之請求(
    最高法院17年上字第917號判例意旨參照)。
(二)依原告所提由被告出具新北市政府水利局101年6月14日北水
    雨字第1011897730號函、101年6月27日北水雨字第10120010
    57號函可知，大安圳部分範圍位於原告所有之系爭土地內，
    而大安圳水路現況已無灌溉使用，惟現為土城區主要排水幹
    線之一，現供市區排水使用。此有上開函文2件為證(見本院
    卷第19、21原證1、2）。
(三)按大安圳早年為供農業灌溉使用，且系爭土地自70年起即已
    位於大安圳範圍內，有林務局農林航空測量所於70年6月9日
    所拍攝之航照圖、74年航照套疊地籍線圖可稽(見本院卷第
    79、121、199頁），復為兩造所不爭執。本院履勘現場測量
    時，原告亦陳稱：系爭三筆土地以前為耕田用，靠近中華路
    側有一條天然河，靠近城林橋側有一條天然小溪，作為灌溉
    用，伊土地本來只是小溪，被挖成河道，是政府單位挖的。
    伊父親與人合建一批建物，而靠近城林橋下的小溪不知為何
    被挖成現在這麼大的河道，伊父親稱土地與人合建房屋後，
    所剩餘土地不多，不知為何還要徵收那麼多稅，伊請教朋友
    後才知道伊還有系爭1地號之土地，伊後來申請分割為系爭
    三筆土地，這三筆土地在伊父親時代就變成了河川地，也不
    知是誰挖的等語(見本院卷第203、204頁)。由此可見，系爭
    土地於原告父親時代即已成為天然小溪之一部分、變成河川
    地、作為灌溉使用，原告亦未能確定如何變成今日規模之河
    道，不能排除小溪是隨著時間演變逐漸擴大成今日之規模，
    與被告所辯大安圳早年為供農業灌溉使用，系爭土地自70年
    起即已位於大安圳範圍內等語大致相符。依原告所陳各情，
    難認大安圳為被告設置，則被告否認大安圳為其所設置，堪
    可採信。
三、系爭大安圳是否為「既成水路」：
(一)按「公用地役關係乃私有土地而具有公共用物性質之法律關
    係，與民法上地役權之概念有間，久為我國法制所承認(參
    照司法院釋字第255號解釋、行政法院45年判字第8號及61年
    判字第435號判例)。既成道路成立公用地役關係，首須為不
    特定之公眾通行所必要，而非僅為通行之便利或省時；其次
    ，於公眾通行之初，土地所有權人並無阻止之情事；其三，
    須經歷之年代久遠而未曾中斷，所謂年代久遠雖不必限定其
    期間，但仍應以時日長久，一般人無復記憶其確實之起始，
    僅能知其梗概(例如始於日據時期、八七水災等)為必要。」
    (大法官釋字第400號解釋理由書參照)。前開釋字第400號解
    釋理由意旨所列舉之法律要件，固針對既成道路為之，惟對
    於通行方式相似之既成水路公用地役關係之成立，亦應有適
    用。此觀最高法院88年度台上字第698號民事判決謂：「公
    用地役關係並非私法上之權利，乃私有土地而具有公共用物
    性質之法律關係，與民法上地役權之概念有間，並不以登記
    為成立要件，倘私有土地具有公用地役關係存在時，土地所
    有權人行使權利，即應受限制，不得違反供公眾使用之目的
    ，排除他人之使用。系爭土地至少自日據時代即已供作水道
    使用，42年間並經被上訴人編列名稱為『小排線2』、『小
    給水線1』之渠道，以供附近10餘公頃農田灌溉、排水使用
    ，而具有公用地役關係之存在，為原審確定之事實，上訴人
    即不得違反上開公用地役關係而為使用，原審因而為上訴人
    敗訴判決，並不違背法令。」等語綦詳。
(二)依前所認，原告自陳系爭土地於原告父親時代即已成為天然
    小溪之一部分、作為灌溉使用。再依據林務局農林航空測量
    所於70年6月9日所拍攝之航照圖及原告所提之74年航照套疊
    地籍線圖，系爭土地自70年起即已位於大安圳範圍內，供農
    業灌溉使用。而目前係土城區主要市區排水幹線，具防洪排
    水功能，供公眾排水使用(見本院卷第99頁新北市政府水利
    局109年9月23日新北水雨字第1091813366號函)。距今已近
    40年，顯然歷時久遠，是被告辯稱系爭大安圳為「既成水路
    」，洵堪採信。故系爭土地位於大安圳之部分(即系爭1地號
    、1之2地號面積全部、系爭1之1(1)地號面積87.60平方公尺
    ，見新北市板橋地政事務所110年4月13日110年板土複字第
    000000號土地複丈成果圖)，依前揭釋字第400號解釋意旨及
    最高法院88年度台上字第698號民事判決要旨，已然具有公
    共用物之性質，而成立公用地役關係。
四、原告依據民法179條規定，請求被告給付相當於租金之不當
    得利，是否有理由：
    按「私有土地實際供公眾通行數十年之道路使用，公法上應
    認為已有公用地役關係存在，其所有權之行使應受限制，土
    地所有人不得違反供公眾通行之目的而為使用。另土地所有
    人於上述公用目的範圍內，有容忍他人使用之義務，政府機
    關為有利於公眾之通行使用，就該道路予以舖設柏油，屬合
    乎公共利益之行為，土地所有人亦應容忍。又既成道路成立
    公用地役關係者，其所有權人對土地既已無從自由使用收益
    ，形成因公益而特別犧牲其財產上之利益，國家自應依法律
    之規定辦理徵收補償，各級政府如因經費困難，不能對上述
    道路全面徵收補償，有關機關亦應訂定期限籌措財源逐年辦
    理或以他法補償其損失，固經司法院作成釋字第400號解釋
    ，惟既成道路之使用係公法上之公用地役關係，僅生公法上
    補償之權利義務關係，殊無私法上不當得利之問題。」(最
    高法院88年度台上字第3479號、101年度台上字第2043號民
    事判決參照)。從而，原告依據民法179條規定，請求被告給
    付相當於租金之不當得利，難認有據。
五、綜上所述，原告依據民法第179條之規定，請求被告給付原
    告5,436,973元及自起訴狀繕本送達翌日起至清償日止，按
    週年利率百分之5計算之利息，為無理由，不應准許。原告
    之訴既經駁回，其假執行之聲請，已失所依據，應併予駁回
    。
六、本件事證已臻明確，兩造所為其餘攻擊、防禦及舉證，經本
    院審酌後，認與判決結論均無影響，爰不一一論列，附此敘
    明。
七、結論：本件原告之訴為無理由，因此判決如主文。
中    華    民    國   110    年    11    月    29    日
                  民事第一庭    法  官  毛崑山
以上正本係照原本作成
如對本判決上訴，須於判決送達後20日內向本院提出上訴狀。如
委任律師提起上訴者，應一併繳納上訴審裁判費。
中    華    民    國   110    年    11    月    29    日
                                書記官  童淑敏